【裁判字號】    92,重訴,254
【裁判日期】    921121
【裁判案由】    債務人異議之訴
【裁判全文】
臺灣臺南地方法院民事判決  九十二年度重訴字第二五四號
    原      告  甲○○
    訴訟代理人  郁旭華律師
                王燕玲律師
    被      告  乙○
    訴訟代理人  蔡文斌律師
                江信賢律師
                蔡麗珠律師
                邱銘峰律師
右當事人間債務人異議之訴事件，本院（言詞辯論終結日期：九十二年十一月七日）
判決如左：
    主      文
被告應將坐落台南市○區○○段一二七地號土地以台南市台南地政事務所登記字號台
南土字第一九七五七０號所設定之抵押權登記予以塗銷。
被告不得依本院九十二年度拍字第二０七號執行名義對原告強制執行。
訴訟費用由被告負擔。
    事      實
一、本件原告起訴主張：
  （一）按「執行名義成立後，如有消滅或妨礙債權人請求之事由發生，債務人得於
        強制執行程序終結前，向執行法院對債權人提起異議之訴」、「執行名義無
        確定判決同一之效力者，於執行名義成立前，如有債權不成立或消滅或妨礙
        債權人請求之事由發生，債務人亦得於強制執行程序終結前提起異議之訴」
        ，強制執行法第十四條第一項前段及同條第二項定有明文。
  （二）原告未積欠被告新台幣（下同）一千萬元之債務：
    １、系爭抵押權所擔保之一千萬元債權是否存在？應由被告舉證：
        按當事人主張有利於己之事實者，就其事實有舉證之責任。民事訴訟法第二
        百七十七條定有明文。又消極確認之訴，依舉證責任分配之原則，應由主張
        法律關係存在之一方負舉證之責，亦有最高法院十九年上字第三八五號、二
        十年上字第七０九號及二十八年上字第十一號判例可資參照。本件被告既主
        張伊對原告有上開一千萬元債權存在，惟經原告所否認，則依前述法條及判
        例意旨，自應由主張上開一千萬元債權存在之被告負舉證之責。
    ２、被告主張上開一千萬元係原告為擔保其售出系爭土地一百坪與被告之義務，
        始與被告合意以債權額一千萬元，設定系爭抵押權云云，並不足採：
      (1)被告無非以：
        被告曾出資日幣三百萬元價購系爭土地，原告才於七十七年二月十日訂立
        買賣契約書。
        原告嗣於八十九年二月二十九日書立切結書，乃承諾履行上述買賣契約，
        而非贈與。
        原告為擔保其義務，始於八十九年十、十一月間與被告合意將上開土地折
        算現金為一千萬元，並於八十九年十一月四日為系爭抵押權之設定等語為由
        ，而為前揭主張。
      (2)惟查：
      甲、關於七十七年二月十日買賣契約書：
        上開買賣契約書觀其內容，就買賣標的物即一百坪土地之「確定位置」及
          「價金若干」均付之闕如，是否為真實之買賣，不無疑議。被告雖辯稱上
          開買賣契約經原告簽名而推定為真正云云，惟買賣契約必要之點並不明確
          且未合致，買賣契約既無從成立，如何推定為真正？
        被告又辯稱伊曾出資日幣三百萬元價購該土地，原告才簽訂買賣契約書等
          語。惟查，台南市○○段一二七號土地（原地號鄭子寮段二二三之五號）
          係原告早年因繼承取得之祖產，被告竟空言主張出資日幣三百萬元價購，
          顯屬無稽。
        按表意人與相對人通謀而為虛偽意思表示者，其意思表示無效。又虛偽意
          思表示，隱藏他項法律行為者，適用關於該項法律行為之規定。民法第八
          十七條第一項、第二項定有明文。被告本為台南市○○路新寶樂大酒家之
          風塵女子，與原告結識後即成為男女朋友關係，被告亦不否認兩造本為男
          女朋友，有被告委託莊勝榮律師於九十二年一月九日所發函件說明一（三
          ）內載「與甲○○認識成為男女朋友」等語可稽。七十七年間，因原告要
          求與被告同居，被告則覬覦原告之財產而要求原告須贈與之才願與其同居
          ，兩造始於七十七年二月十日本於通謀虛偽之意思表示簽訂上開買賣契約
          ，契約形式上雖名為買賣，但實乃贈與，所以上開買賣契約書就買賣標的
          物一百坪土地之確定位置如何、價金若干等重要之點均未言明，僅草率約
          定「分出壹佰坪」、「價款甲方已全部收訖，不另立收據」等字樣。且衡
          情言之，苟七十七年之買賣為真，被告為何遲遲不據以請求移轉登記土地
          ，反而於八十九年二月二十九日收受由原告簽立贈與意旨之切結書？由此
          足徵兩造於七十七年二月十日簽訂之買賣契約書，確係「假買賣，真贈與
          」，應堪採信。
        又按法律行為，有背於公共秩序或善良風俗者，無效。民法第七十二條定
          有明文。同居之約定係違反善良風俗，應屬無效，贈與本身雖不違反善良
          風俗，惟當其與同居之約定而結合時，應解為係對性關係之財產上給付，
          無論是否附以條件，均與目前吾人日常生活所實踐之道德觀念抵觸，其有
          背於善良風俗，實堪認定。本件兩造於七十七年二月十日簽訂「假買賣，
          真贈與」之買賣契約書後，被告即與原告同居，而被告至少亦承認「於七
          十八年與甲○○同居至八十九年前後長達十二年」，有前述原證四號可稽
          ，足見兩造間於七十七年間為達同居之目的所為贈與之約定，自有背於善
          良風俗，應屬無效。
        再按以非經登記不得移轉之財產為贈與者，在未為移轉登記前，其贈與不
          生效力。為八十九年五月五日民法債編修正施行前第四百零七條所明定，
          則依上開規定，前述之一百坪土地之贈與契約，亦不生效力。
      乙、關於八十九年二月二十九日切結書：
        按解釋契約，固須探求當事人立約時之真意，而真意何在，又應以過去事
          實及其他一切證據資料為斷定之標準，不能拘泥於契約之文字，但契約文
          字業已表示當事人真意，無須別事探求者，即不得反捨契約文字而更為曲
          解。迭經最高法院十七年上字第一一一八號及十九年上字第四五三號判例
          著有明文。上開切結書內載：「立切結書人甲○○願意將座落台南市○區
          ○○段一二七號所有面積內之土地分出壹佰坪給同居人乙○做年老基金」
          等語，就其所用「．．願意將．．土地分出壹佰坪【給】同居人．．」字
          義觀之，顯然係「贈與」之表示無疑。而原告立切結書時之真意何在，乃
          兩造於七十七年間簽訂「假買賣，真贈與」之買賣契約書後，迄八十九年
          間原告仍未將前述一百坪土地移轉登記予被告，斯時原告年事已高，被告
          遂一再要求原告書立切結書，再次承諾贈與土地之意，且希望原告能將土
          地賣掉，再把賣得之價金折算相當一百坪之現金贈與伊，被告又恐倘土地
          遲遲無法售出或原告辭世後其繼承人不予承認，更要求代書在切結書上註
          明「若因無法出售或本人不在世時家人與親屬無條件繼續切結書人之遺願
          進行所約定之切結規則」等字樣後要原告簽名，原告簽名後，被告又拉原
          告去找原告之子吳鳴任連帶保證人，吳鳴遂於切結書上加註「以前條
          件無效」以表示七十七年之假買賣契約無效，被告則於吳鳴簽名、蓋章
          後並無異議而收執該切結書。據上可知，原告於八十九年二月二十九日簽
          立切結書之真意厥為重申一百坪土地贈與之意而已，絕非為履行七十七年
          買賣契約「出賣人之義務」，而被告亦明知且承認之前買賣非真，事甚明
          確。蓋若真有買賣契約之實，被告大可請求原告履行移轉登記之義務即可
          ，又何須另費周章要求原告簽立以贈與為內容之切結書。
        承上可知，八十九年之切結書乃延續七十七年之買賣契約書而來，就此被
          告亦不否認（按被告所爭執者係切結書是原告承諾履行買賣契約），而切
          結書所載之一百坪土地與買賣契約書之一百坪土地，又係同一標的，被告
          亦不爭執，切結書中所稱之「現金」亦僅為該一百坪土地於日後若有售出
          之變價而已。惟姑不論切結贈與之標的係一百坪土地或相當之價金，此切
          結贈與之約定仍係延續七十七年兩造間為同居而贈與之關係而來，準此，
          七十七年兩造間「假買賣，真贈與」之法律行為既違反善良風俗而無效，
          俱如前述，則原告為延續即維持同居關係而於八十九年間重申贈與土地或
          售出後折算現金之切結表示（按切結書內載明「給同居人乙○」），亦同
          屬無效。
        至民法債編修正施行前第四百零八條固規定，立有字據之贈與，於贈與物
          未交付前，贈與人不得撤銷其贈與。惟同依修正施行前第四百零七條規定
          ，兩造間所為一百坪土地之贈與約定，在未為移轉登記前，尚不生贈與之
          效力。更何況兩造間為同居而為贈與之約定亦屬自始、當然且絕對無效，
          即便立有字據，尚不生撤銷與否之問題，併予敘明。
        被告雖辯稱：上開切結書內容係表示原告願意履行七十七年之買賣契約，
          而非兩造合意後所約定文字，且是由原告單方所作切結，再交由被告收存
          ；原告同意若不移轉土地，則負有將土地出賣後折算一百坪土地價金予被
          告之義務等語，惟上開切結書內容根本未提到原告願意履行七十七年之買
          賣契約之意思，反而是連帶保證人吳鳴於切結書上加註「以前條件無效
          」以表示七十七年之假買賣契約無效，被告則於吳鳴簽名、蓋章後並無
          異議而收執該切結書。被告既自承上開切結書未經兩造合意，則其內容應
          無拘束原告之效力。且上開切結書係載明「．．若嗣後該地號能出售他人
          同意以現金折合所約定之坪數給同居人收受．．」等語，絕非被告辯稱：
          原告同意若不移轉土地，則負有將土地出賣後折算一百坪土地價金與被告
          之義務云云。
        丙、關於八十九年十一月一日之抵押權設定契約書：
          原告對被告並無一千萬元之債務存在，兩造間更未合意前述一百坪土地
            之價值為一千萬元，並以之設定抵押權予被告。
          上開抵押權設定契約書並未載明：「前述一百坪土地之價值為一千萬元
            」等字樣。原告更未向被告保證：至遲於九十二年一月一日前，一定會
            將這件事處理完畢，否則被告可拍賣原告土地求償等語。
          前述一百坪土地於八十九年間之公告現值僅約為六百六十一萬餘元，有
            被告所舉地價謄本可稽；鈞院民事執行處九十二年執字第二一四００號
            拍賣抵押物強制執行事件，鑑估該土地之價格為每平方公尺二萬五千元
            ，換算為一百坪之價格約為八百二十六萬餘元（25000×3.3057×100=0
            000000），亦有土地鑑定書在執行卷可憑，惟均與一千萬元差距頗多，
            準此，被告以兩造曾合意將一百坪土地折算為一千萬元亦屬合理等語置
            辯，尚不足採。
          被告於另案向法院聲請拍賣抵押物，原告則提起本件異議之訴，依舉證
            責任分配法則，自應由被告舉證證明其抵押權所擔保之債權存在，若無
            確切之證據足以證明該一千萬元債權存在，則依抵押權之從屬性，其抵
            押權即失所附麗，而難認為成立。被告固辯稱其一千萬元債權係緣自八
            十九年之切結書，而切結書又係緣於七十七年之買賣契約書云云，惟查
            ，八十九年之切結書根本未見「一千萬元」字樣，而七十七年之買賣契
            約更係兩造通謀虛偽之假買賣應屬無效。準此，被告主張之一千萬元債
            權根本即不存在，其抵押權自無從成立。
    ３、被告尚不否認兩造間之特殊關係：
      (1)被告於訴訟中或訴訟外多次承認：「兩造間為同居人關係」、「為交往多年
        之男女朋友」、「本人於七十八年與甲○○同居至八十九年前後長達十二年
        」等語。
      (2)但被告進而稱兩造間育有一子年逾三十云云，並不實在。查，被告之子名曰
        「宗本隆吉」，乃被告與其前夫日本人「宗本德夫」所生，且被告之子均稱
        原告為「叔叔」，而非「爸爸」，足見被告之子宗本隆吉並非兩造所生。
      (3)實則，被告係於七十七年二月十日與原告簽訂前述「假買賣，真贈與」之買
        賣契約書後不久，即與原告開始同居，兩造先後曾共同居住於台南市○○路
        及生產路原告家中，原告家人均有所知悉，惟迄八十九年十一月間系爭抵押
        權設定登記辦妥後，被告即赴日本久住不返，對原告不理不採，而結束同居
        關係。足徵被告所以與原告同居，確係為貪圖原告之財產，併予陳明。
  （三）爰聲明：被告應將台南市台南地政事務所０八九南所他字第００六三七四號
        他項權利證明書所載之抵押權予以塗銷，並請求宣告鈞院九十二年度執字第
        二一四００號拍賣抵押物強制執行事件所據之執行名義即鈞院九十二年度拍
        字第二０七號拍賣抵押物事件民事裁定，不許對原告強制執行。
二、被告則以：
  （一）兩造於七十七年二月十日所簽訂者，確屬土地買賣契約，買賣標的物為坐落
        台南市○○段一二七地號土地（原地號鄭子寮段二二三之五號）中之一百坪
        ，被告亦於簽約之際給付原告土地買賣價金三百萬日圓，此有卷載之買賣契
        約書可稽。關於原告所主張此係一通謀虛偽意思意思表示、原告係因要求被
        告同居所簽訂云云，被告予以否認。
  （二）原告嗣後未依約將系爭土地過戶予被告，一再藉故拖延，並藉口無力繳納土
        地增值稅，遂於八十九年二月二十九日由原告簽立切結書乙份，其內容為原
        告再次允諾履行七十七年所簽訂之買賣契約，或原告同意改以給付被告出賣
        系爭土地一百坪所得價金方式，履行七十七年契約（依此方式原告不需直接
        負擔土地增值稅）。至此雙方合意原告對於被告所負義務，一則為原告移轉
        系爭土地一百坪至被告名下，或原告將拍賣土地一百坪價金交付被告。
  （三）原告簽立切結書後，仍未依約履行。至八十九年十一月一日，雙方再合意設
        定抵押權，並約定下述事項：
    １、雙方同意系爭土地一百坪價金為新台幣一千萬元，估算方式為參照當時土地
        公告地價，並依市價高於公告地價方式換算。
    ２、雙方同意原告至遲於九十二年一月一日前履行義務，否則被告將行使抵押權
        拍賣系爭土地求償，此可參照兩造所簽訂抵押權設定契約書上所載抵押權存
        續期限自明。
  （四）至九十二年一月一日債務清償期屆至，原告仍未依約履行，被告聲請拍賣抵
        押物，並已進行強制執行程序，因原告提供擔保才停止。原告提出本件債務
        人異議之訴顯無理由。
  （五）原告一再主張雙方間並無買賣契約存在，當時係因原告為達與被告同居目的
        ，所簽訂之通謀虛偽意思表示，事後因迫於被告壓力，方才設定抵押權云云
        ，純屬臨訟卸責之詞。原告之主張，一則未見其舉證，二則顯與事理有違。
        即便原、被告雙方間確為交往多年之同居男女朋友，然土地買賣契約白紙黑
        字簽訂，更經原告簽名承認價金已經收受，不容原告否認。況且八十九年所
        簽訂之抵押權設定契約書，若非原告對於被告負有債務，原告豈願簽訂，原
        告若主張簽訂抵押權契約目的亦是為了同居，更屬無稽！況抵押權設定契約
        書上明文約定抵押權存續期間，更可見雙方間存在者為一有履行期限之債權
        債務關係，不容原告空言否認。上述文義既已明確，即不應另事探求真意。
  （六）按基於抵押權之從屬性，抵押權之設定須有擔保債權存在，擔保債權固以金
        錢債權為常，但不以此為限。其他種類之債權，例如以具有財產價值之財貨
        為給付標的之實物債權（如本件情形），或以不作為為給付標的或其他不具
        財產價值之給付為標的之債權，均得為擔保債權。本件兩造間所設定之抵押
        權，所擔保者為原告移轉系爭土地至被告名下，或拍賣系爭土地之價金（雙
        方約定為一千萬元），亦屬正常。原告於債務清償期屆至未依約履行，被告
        拍賣抵押物求償，自屬於法有據。
  （七）被告為交往多年之男女朋友，雙方雖無夫妻之名份，但育有一年已三十餘歲
        兒子。雙方至遲自六十年初已開始交往，原告主張七十七年所簽訂之買賣契
        約，是為得到被告同意同居之違反公序良俗契約無效，顯屬無稽。七十七年
        之際，兩造所生非婚生子女早已接近成年，雙方早已交往多年，原告說詞，
        顯非事實。
  （八）爰聲明：求為判決駁回原告之訴。
三、得心證之理由：
    經查，原告所有坐落台南市○區○○段一二七地號土地（原為台南市○○○段二
    二三之五地號，下稱系爭土地）於八十九年十一月四日以台南市台南地政事務所
    登記字號：台南土字第一九七五七０號設定權利價值為債權額一千萬元，存續期
    間自八十九年十一月一日至九十二年一月一日，清償日期為九十二年一月一日，
    利息、遲延利息、違約金均無之抵押權（下稱系爭抵押權）予被告，嗣於九十二
    年一月二十日，被告以原告無任何具體清償方式，聲請本院以九十二年度拍字第
    二０七號裁定准予拍賣抵押物後據以聲請強制執行，並經本院九十二年度執字第
    二一四００號強制執行事件查封鑑價在案，嗣經原告供擔保停止執行之事實，為
    兩造所不爭執，並經本院調閱本院九十二年度拍字第二０七號拍賣抵押物案卷及
    九十二年度執字第二一四００號強制執行案卷查核屬實，堪信為真實，惟原告主
    張系爭抵押權所擔保之一千萬元債權並不存在，且兩造間關於系爭土地一百坪之
    贈與契約或因未為移轉登記而不生效力，或因違背善良風俗而無效云云，則為被
    告所否認，並以兩造間係就系爭土地一百坪成立買賣契約，原告於八十九年二月
    二十九日簽立切結書，係再次允諾履行前開買賣契約，或改以給付被告出賣系爭
    土地一百坪所得價金約一千萬元之方式履行，系爭抵押權即係為擔保原告所負前
    開債務云云為辯，是以，本件應審酌者厥為兩造間就系爭土地中之一百坪土地究
    係成立買賣契約或贈與契約﹖前開贈與契約是否因違背善良風俗而無效﹖及原告
    得否撤銷前開贈與契約﹖又系爭抵押權所擔保之債權一千萬元是否存在﹖爰分述
    如下：
  （一）查，被告辯稱兩造於七十七年二月十日曾就系爭土地中之一百坪土地訂立買
        賣契約，被告並已給付價金三百萬日幣予原告收訖一節，固據其提出原告不
        爭執真正之買賣契約書一紙為證，惟查系爭土地面積共計八四九點四四平方
        公尺，約二百五十六坪，然前開買賣契約書中就被告所買受之一百坪土地之
        位置、地形及被告已付價金之數額等重要事項卻均付之厥如，就何時應辦理
        前開土地之分割移轉登記一節亦未詳載，誠與一般買賣契約之約定有異，而
        依被告所稱因原告遲不履行前開契約所負義務，而於八十九年二月二十九日
        由原告書立交被告收執之切結書所載：「立切結書人甲○○願意將坐落台南
        市○區○○段一二七號所有面積內之土地分出壹佰坪給同居人乙○做年老基
        金，若嗣後該地號能出售他人，同意以現金折合所約定之坪數給同居人收受
        ，若因無法出售或本人不在世時，家中與親屬無條件繼續切結書人之遺願進
        行所約定之切結規則．．」等文字，及由連帶保證人即原告之子吳鳴於該
        切結書末尾附記「附加以前條件無效，照切結書」等語以觀，切結書及前開
        賣賣契約書之不動產標的實屬同一，倘兩造間就系爭土地中之一百坪確有買
        賣契約關係存在，則被告於原告遲不履行時，大可依該買賣契約書請求原告
        為分割移轉登記，豈會再由原告另行書立前開為贈與意思之切結書交被告收
        執之理﹖是前開切結書僅係重申原告願贈與一百坪系爭土地予被告作為年老
        基金之意思表示，並因原告另行同意系爭土地倘於將來出售第三人時，亦願
        以現金折合所約定之坪數予被告，而由原告所書立之贈與字據，並附註取消
        之前名為買賣契約書實為贈與契約所載條件無訛。被告雖辯稱前開切結書末
        尾之附記乃訴外人吳鳴於原告書立後擅自記載云云，惟前開切結書之正本
        係由被告所收執，正本上確有訴外人吳鳴所附記之前開記載一節，實為被
        告所不爭執，並經本院當庭勘驗屬實（參本院九十二年八月八日言詞辯論筆
        錄），訴外人吳鳴實無法於嗣後再自被告手中擅自取回切結書正本而為前
        開片面之記載，是被告所辯實無可採。前開買賣契約書及切結書均係贈與之
        意思表示應堪認定。
  （二）按以非經登記不得移轉之財產為贈與者，在未為移轉登記前，其贈與不生效
        力，八十八年四月二十日公布刪除前民法第四百零七條定有明文。又贈與契
        約之成立，以當事人以自己之財產，為無償給與於他方之意思表示，經他方
        允受為要件。此項成立要件，不因其贈與標的之為動產或不動產而有差異。
        惟以動產為贈與標的者，其成立要件具備時，即生效力。以不動產為贈與標
        的者，除成立要件具備外，並須登記始生效力。此就民法第四百零六條，與
        第四百零七條之各規定對照觀之甚明。故民法第四百零七條關於登記之規定
        ，屬於不動產贈與之特別生效要件，而非成立要件，其贈與契約，苟具備上
        開成立要件時，除其一般生效要件尚有欠缺外，贈與人應即受其契約之拘束
        ，就贈與之不動產，負為補正移轉物權登記之義務，受贈人自有此項請求權
        。最高法院四十年台上字第一四九六號亦著有判例。次按贈與物未交付前，
        贈與人得撤銷其贈與。其一部已交付者，得就其未交付之部分撤銷之。前項
        規定，於立有字據之贈與，或為履行道德上之義務而為贈與者，不適用之。
        八十八年四月二十日修正公布前民法第四百零八條亦定有明文。
    １、查，兩造於七十七年二月十日及八十九年二月二十九日以前開契約書及切結
        書所為之贈與及允受之意思表示，均在八十八年四月二十日修正而於八十九
        年五月五日民法債篇施行前所發生，而民法債篇施行法既未就贈與一節有溯
        及既往之特別規定，則依該法第一條之規定，本件自不適用修正施行後之規
        定，合先敘明。
    ２、查，系爭土地為不動產，非經登記雖不得移轉，惟兩造間就一百坪系爭土地
        之贈與，既因原告為贈與之意思表示並經被告允受而成立，已如前述，則原
        告自應受該贈與契約之拘束，僅係負有補正移轉物權登記之義務，或前開土
        地出賣時，負有交付以一百坪土地換算之同值金額予被告之義務而已，原告
        實不得以前開贈與契約尚未具備特別生效要件而主張該贈與契約為無效。
    ３、又前開切結書乃原告所立贈與契約之字據一節，亦如前述，則揆諸前開說明
        ，原告自不得撤銷其贈與，是原告以其於九十二年二月二十一日已委由律師
        發函予被告為撤銷贈與之意思表示，主張兩造間前開贈與契約已不存在云云
        ，亦不可採。
    ４、原告雖另以前開贈與契約係以兩造同居為條件而訂立，因認違反善良風俗而
        無效云云，惟為被告所否認，而觀諸前開實為贈與契約之買賣契約及切結書
        內容，除無隻字片語提及原告贈與系爭一百坪土地係以兩造同居為條件外，
        該切結書亦已載明原告贈與系爭一百坪土地係作為被告之年老基金，是兩造
        間之贈與契約尚難認有違反善良風俗而無效之情事存在。
  （三）再按抵押權為從物權，以其擔保之債權存在為發生之要件，契約當事人間除
        以債權之發生為停止條件，或約定就將來應發生之債權而設定外，若所擔保
        之債權不存在，縱為抵押權之設定登記，自難認其抵押權業已成立，最高法
        院八十九年台上字第一０八六號著有裁判。又抵押權為不動產物權，非經登
        記，不生效力，抵押權人僅能依設定登記內容行使其權利，七十年度第十八
        次民事庭會議決議（三）亦可資照。次按消極確認之訴，應由被告負立證責
        任，最高法院十九年上字第三八五號判例可資參照。
    １、查，兩造間有前開贈與契約存在一節，固如前述，惟被告辯稱因原告遲不履
        行前開贈與契約，雙方乃參考系爭一百坪土地公告地價及市價後以一千萬元
        價值設定系爭抵押權，並約定清償期為九十二年一月一日云云，則為原告所
        否認，且系爭土地於八十九年七月之公告現值為每平方公尺二萬元一節，有
        被告所提地價謄本一紙附卷可考，以此換算一百坪系爭土地公告現值僅約為
        六百六十一萬一千五百七十元，再參諸系爭土地經本院九十二年度執字第二
        一四００號強制執行事件函請陳修新建築師事務所鑑價結果，每平方公尺為
        二萬五千元，換算一百坪系爭土地亦僅約為八百二十六萬四千四百六十二元
        ，均與系爭抵押權所擔保之一千萬元債權有一百七十三萬餘元至三百三十八
        萬餘元之差距存在，尚難遽以認定系爭抵押權所擔保之一千萬元債權即係原
        告應贈與之系爭一百坪土地價值。
    ２、又觀諸前開切結書所載，原告同意以系爭一百坪土地折合現金贈與被告乃係
        以系爭土地出售第三人為條件，系爭土地於設定系爭抵押權時既尚未經原告
        出賣予第三人，自無以現金折合一百坪土地價值贈與被告之義務存在，是此
        亦與系爭抵押權所擔保之一千萬元債權定有清償期之約定不符。
    ３、再者，以具有財產上價值之財貨為給付標的之實物債權雖亦得登記為抵押權
        所擔保之債權，惟抵押權既為不動產物權，非經登記不生效力，抵押權人又
        僅能依設定登記之內容行使其權利，則縱使擔保之債權為實物債權，仍應將
        實物債權給付標的之種類、性質詳實登記始生效力。惟依被告所提系爭抵押
        權設定契約書，兩造所設定登記之擔保債權僅記載為一千萬元債權額，並非
        以前開贈與契約原告所負之義務登記為擔保標的，被告復未另行舉證兩造間
        有前開一千萬元之債權債務關係存在，則原告主張系爭抵押權所擔保之債權
        不存在等語，尚堪採信。
四、末按執行名義無確定判決同一之效力者，於執行名義成立前，如有債權不成立或
    消滅或妨礙債權人請求之事由發生，債務人亦得於強制執行程序終結前提起異議
    之訴，強制執行法第十四條第二項定有明文。查，系爭抵押權既因所擔保之債權
    不存在而難認為已成立，從而，原告訴請被告塗銷系爭抵押權，及依強制執行法
    第十四條第二項規定請求宣告被告不許依本院九十二年度拍字第二０七號裁定拍
    賣抵押物之執行名義對原告強制執行，均為有理由，應予准許。
五、本件判決基礎已臻明確，兩造其餘攻擊防禦方法及舉證，於判決結果無影響，毋
    庸一一論列，附此敘明。
六、訴訟費用負擔之依據：民事訴訟法第七十八條。
中      華      民      國    九十二    年      十一    月    二十一    日
                                臺灣臺南地方法院民事第二庭
~B法      官  林育幟
右為正本係照原本作成
如對本判決上訴，須於判決送達後廿日內向本院提出上訴狀
中      華      民      國    九十二    年     十一     月    二十一    日
~B法院書記官  黃淑櫻


司法院資訊處製作；財團法人民間司法改革基金會備份。
